ACORDAO-COMPLETO-2406830

ACÓRDÃO 4489/2020 ATA 12/2020 - SEGUNDA CÂMARA

VISTO, relatado e discutido o pedido de reexame interposto por Jairo Mendes Cordeiro contra o Acórdão 419/2020-TCU-Segunda Câmara.
ACORDAM os ministros do Tribunal de Contas da União, reunidos em sessão da 2ª Câmara, ante as razões expostas pela relatora, e com fundamento no art. 48 da Lei 8.443/1992, em:
9.1. conhecer do pedido de reexame e negar-lhe provimento;
9.2. dar ciência desta deliberação ao recorrente e ao Comando do Exército.

Pedido de reexame interposto contra acórdão que considerou ilegal ato de reforma do Comando do Exército.

Segunda Câmara

Comando do Exército - Ministério da Defesa.

3. Recorrente: Jairo Mendes Cordeiro (CPF XXX.519.693-XX).

13.1. Ministros presentes: Augusto Nardes (na Presidência), Aroldo Cedraz, Raimundo Carreiro e Ana Arraes (Relatora).
13.2. Ministro-Substituto presente: André Luís de Carvalho.

ANA ARRAES

ministro Aroldo Cedraz.

Adoto como relatório a instrução da unidade técnica, a qual contou com a anuência de seu corpo dirigente e do Ministério Público junto ao TCU:
"INTRODUÇÃO	
1.	Trata-se de pedido de reexame (peça 17) interposto pelo Sr. Jairo Mendes Cordeiro contra o Acórdão 419/2020-TCU-Segunda Câmara (peça 10) .
1.1.	A deliberação recorrida apresenta o seguinte teor:
VISTOS, relatados e discutidos estes autos de reforma de militares do Comando do Exército; ACORDAM os Ministros do Tribunal de Contas da União, reunidos em sessão da 2ª Câmara, diante das razões expostas pelo Relator, com fundamento no art. 71, inciso III, da Constituição Federal e nos arts. 1º, inciso V, 39, inciso II, e 45 da Lei 8.443/1992, em: 
9.1. considerar legais os atos de reforma de interesse dos Srs. Deusdedith Mendes Oliveira, Diógenes Brasil Gurjao e Josimu Cirino Oliveira do Nascimento, ordenando seu registro; 
9.2. considerar ilegal o ato de alteração de reforma de interesse do Sr. Jairo Mendes Cordeiro (número 71170/2018) , recusando seu registro; 
9.3. dispensar o ressarcimento das quantias indevidamente recebidas, em boa-fé, pelo interessado, consoante o Enunciado 106 da Súmula de Jurisprudência deste Tribunal; 
9.4. determinar ao Comando do Exército que: 
9.4.1. faça cessar, no prazo de 15 (quinze) dias, contado a partir da ciência desta deliberação, os pagamentos decorrentes do ato impugnado, sob pena de responsabilidade solidária da autoridade administrativa omissa, consoante disposto nos arts. 71, inciso IX, da Constituição Federal e 262 do Regimento Interno desta Corte; 
9.4.2. dê ciência do inteiro teor desta deliberação ao Sr. Jairo Mendes Cordeiro, alertandoo de que o efeito suspensivo proveniente da interposição de eventuais recursos, caso não providos, não o exime da devolução dos valores indevidamente percebidos após a notificação; 
9.4.3. envie a esta Corte de Contas, no prazo de 30 (trinta) dias, por cópia, comprovante de que o Sr. Jairo Mendes Cordeiro teve ciência desta deliberação; 
9.5. dar ciência desta deliberação ao Ministério da Defesa e ao Comando do Exército; 
9.6. determinar à Sefip que monitore o cumprimento das medidas acima e adote as demais providências pertinentes.
 (destacamos e sublinhamos) 
HISTÓRICO
2.	O Tribunal considerou ilegal o ato de alteração da reforma do Sr. Jairo Mendes Cordeiro em razão dos proventos terem sido calculados sobre o soldo do grau hierárquico imediatamente superior ao que o militar possuía no momento da passagem da atividade para inatividade.
2.1.	Irresignado, o Sr. Jairo Mendes Cordeiro interpôs o presente pedido de reexame, que se fundamenta nas alegações que, adiante, passar-se-á a relatar.
EXAME DE ADMISSIBILIDADE
3.	Reitera-se o exame preliminar de admissibilidade (peça 22) , ratificado à peça 25 pelo Excelentíssima Senhora Ministra Ana Arraes, que entendeu pelo conhecimento do recurso, uma vez que preenchidos os requisitos do art. 48 da Lei 8.443/1992, c/c os arts. 285 e 286, parágrafo único, do RI/TCU, suspendendo-se os efeitos dos itens 9.2, 9.4, 9.4.1 do Acórdão 419/2019-TCU-Segunda Câmara.
EXAME DE MÉRITO
4.	Constitui objeto do presente recurso analisar se o Sr. Jairo Mendes Cordeiro faz jus a proventos calculados sobre o soldo do grau hierárquico imediatamente superior (Terceiro-Sargento) ao que o militar possuía no momento da reforma (Cabo) .
5.	Da suposta regularidade do ato concessório de reforma
5.1.	O Sr. Jairo Mendes Cordeiro defende a alteração que foi realizada nos seus proventos, passando a recebê-los sobre o soldo do grau hierárquico imediatamente superior ao que o militar possuía no momento da reforma, com base nas seguintes alegações:
5.2.	Considerações iniciais
5.3.	a concessão do benefício está embasada no §1º e alínea 'c' do §2º do art. 110 da Lei 6.880 de dezembro de 1980, conforme Portaria nº 95-CMT, publicada no Diário Oficial da União de 10 de Setembro de 2018;
5.4.	o entendimento fixado recentemente pelo Acórdão 2225/2019-TCU-Plenário não merece prosperar, pois 'o direito à melhoria de reforma do interessado advém de agravamento da moléstia que o acomete desde o ato inicial de reforma, sendo suficiente a ensejar o direito à aplicação do art. 110 da Lei 6.880/80 ao presente caso';
5.5.	Do agravamento da moléstia
5.6.	o ato original da reforma foi considerado legal pelo Tribunal e registrado no ano de 2002 (TC Processo 001.309/2002-3) , tendo sido considerado naquela ocasião incapaz e o benefício foi concedido nos termos do inciso VI do art. 108 da Lei 6.880/1980, mas posteriormente 'foi diagnosticado com diversas moléstias, sendo considerado definitivamente incapaz para o serviço do Exército e inválido pelo médico-perito que o inspecionou' (Ata de Inspeção de Saúde n. 370/2018) ;
5.7.	conforme laudos médicos, 'padece desde o ano de 1996 de hérnia discal entre C5-C6 e transtorno dos discos intervertebrais L4-L5, dentre outras moléstias, que culminaram com sua reforma no ano de 2000';
5.8.	o ato inicial da reforma contém equívoco, considerando que 'a patologia sofrida pelo interessado possuía, desde então, estrita relação com o serviço militar, sendo equivocadamente enquadrada no inciso VI do art. 108 da Lei 6.880 de 1980';
5.9.	não há que se falar em superveniência de doença incapacitante, pois a moléstia que tornou o interessado inválido já subsistia quando do ato inicial de reforma, não devendo, portanto, ser aplicado ao caso o entendimento do Superior Tribunal de Justiça e incorporado no Acórdão 2225/2019-TCU-Plenário;
5.10.	Da reforma do Acórdão
5.11.	o entendimento do STJ se aplica quando a reforma ocorre em função da idade, mas ocorreu posteriormente 'a superveniência de moléstia incapacitante, excluindo o militar reformado, nesta situação, do caput do art. 110 do Estatuto dos Militares', mas sua situação é diferente e esta de acordo com as condições aceitas, quais sejam: 'I - o militar não ter recebido o mencionado benefício quando da sua reforma; II - a ocorrência do agravamento da doença que deu causa à reforma; III - a alteração da situação do militar de 'não inválido' (incapaz apenas para atividades militares) para 'INVÁLIDO' (incapaz para toda e qualquer atividade) ', conforme deliberação do STJ no Recurso Especial nº 1.357.833-CE e no voto da Desembargadora Federal Marga Inge Barth Tessler do TRF da 4ª Região nos autos da Apelação Civil nº 5011869-61.2017.4.04.7102/RS, bem assim nas deliberações do TRF/4ª Região adotadas nos processos AC 5013185-67.2012.404.7108/RS e AC 5058957-09.2014.404.7100/RS;
5.12.	a posição dos tribunais conduz à aplicação da melhoria de reforma ao grau imediatamente superior aos militares reformados por incapacidade que, submetidos à avaliação médica, são considerados inválidos, quando preenchem os requisitos acima elencados;
5.13.	ainda que ausente o termo 'militares reformados' no caput do art. 110 da Lei 6.880 de 1980, o disposto no referido artigo aplicar-se-á àqueles que tiveram o seu ato inicial de reforma baseado em incapacidade, progredindo posteriormente à situação de inválido;
5.14.	padece das moléstias que 'o incapacitaram desde 1996, tendo posteriormente avançado ao estado de invalidez, sendo, portanto, enquadrado no inciso V do art. 108 do Estatuto dos Militares, cristalina é a subsunção do caso em questão ao disposto no art. 110 da referida lei militar';
5.15.	Pede, por fim, que seja conhecido e provido o recurso, de modo a considerar legal o ato de alteração de reforma, considerando 'o agravamento da moléstia que deu causa à reforma', tendo juntado documentos, a fim de embasar suas alegações (peça 18) .
Análise:
6.	De início, convém reproduzir excerto do relatório (parecer do MP/TCU) que embasa o Acórdão recorrido acerca da ilegalidade do ato de alteração de reforma do Sr. Jairo Mendes Cordeiro (peça 12) : 
2. Por sua vez, o Ministério Público junto ao Tribunal se pronunciou por meio do Procurador Júlio Marcelo de Oliveira (peça 9) , divergindo, em relação ao ato do Sr. Jairo Mendes Cordeiro, da proposta de encaminhamento contida na instrução da unidade técnica, conforme parecer transcrito a seguir:
'Trata-se de processo consolidado com quatro atos de reformas deferidas pelo Ministério da Defesa/Comando do Exército, com pareceres pela legalidade emitidos pelo controle interno e pela Secretaria de Fiscalização de Pessoal - Sefip.
O ato de Jairo Mendes Cordeiro (peça 2) foi editado para alterar a reforma do interessado, concedendo-lhe promoção de grau hierárquico superior, em face de condição de invalidez adquirida após a reforma, com base no seguinte fundamento legal:
REF-13 - Lei nº 6.880/80, art. 104, inciso II, c/c art. 106, inciso II c/c art. 108, inciso V c/c art. 109 e art. 110, § 1º e § 2º - Reforma ex offício por ter sido julgado incapaz, definitivamente, para o serviço ativo das Forças Armadas, e com invalidez permanente por motivo de tuberculose ativa, alienação mental, esclerose múltipla, neoplasia maligna, cegueira, lepra, paralisia irreversível e incapacitante, cardiopatia grave, mal de Parkinson, pênfigo, espondiloartrose anquilosante, nefropatia grave e outras moléstias que a lei indicar com base nas conclusões da medicina especializada, com qualquer tempo de serviço. Por ter sido considerado inválido, faz jus ao grau hierárquico imediato, inclusive considerando-se os graus hierárquicos dispostos no § 2º, do art. 110, da Lei nº 6.880/80.
O dispositivo legal utilizado para a promoção é o art. 110 da Lei 6.880/1980 que, em sua redação original, dispunha o seguinte:
Art. 110. O militar da ativa julgado incapaz definitivamente por um dos motivos constantes dos itens I e II do artigo 108 será reformado com remuneração calculada com base no soldo correspondente ao grau hierárquico imediato ao que possuir na ativa.
§ 1º Aplica-se o disposto neste artigo aos casos previstos nos itens III, IV e V do artigo 108, quando, verificada a incapacidade definitiva, for o militar considerado inválido, isto é, impossibilitado total e permanentemente para qualquer trabalho.
Posteriormente, o art. 1º da Lei 7.580/1986, ao conferir nova redação ao art. 110 da Lei 6.880/1980, incluiu, para efeito do benefício, os militares que se encontravam na reserva remunerada, in verbis:
Art. 1º O caput do art. 110 da Lei nº 6.880, de 9 de dezembro de 1980, que dispõe sobre o Estatuto dos Militares, passa a vigorar com a seguinte redação:
Art. 110. O militar da ativa ou da reserva remunerada, julgado incapaz definitivamente por um dos motivos constantes dos incisos I e II do art. 108, será reformado com a remuneração calculada com base no soldo correspondente ao grau hierárquico imediato ao que possuir ou que possuía na ativa, respectivamente.
Art. 2º As disposições do art. 110 da Lei nº 6.880, de 9 de dezembro de 1980, são extensivas aos militares que na vigência desta lei já se encontrem na reserva remunerada e que tenham sido reformados com base nos incisos I e II do art. 108.
O art. 2º da Lei 7.580/1986 estendeu o benefício aos militares que, na data de vigência desse diploma legal - 30/12/1986, encontravam-se na reserva remunerada e foram reformados por incapacidade definitiva, em decorrência dos motivos especificados nos incisos I e II do art. 108 da Lei 6.880/1980, em destaque:
Art. 108. A incapacidade definitiva pode sobrevir em consequência de:
I - ferimento recebido em campanha ou na manutenção da ordem pública;
II - enfermidade contraída em campanha ou na manutenção da ordem pública, ou enfermidade cuja causa eficiente decorra de uma dessas situações;
III - acidente em serviço;
IV - doença, moléstia ou enfermidade adquirida em tempo de paz, com relação de causa e efeito a condições inerentes ao serviço;
V - tuberculose ativa, alienação mental, neoplasia maligna, cegueira, lepra, paralisia irreversível e incapacitante, cardiopatia grave, mal de Parkinson, pênfigo, espondiloartrose anquilosante, nefropatia grave e outras moléstias que a lei indicar com base nas conclusões da medicina especializada; e
V - tuberculose ativa, alienação mental, esclerose múltipla, neoplasia maligna, cegueira, lepra, paralisia irreversível e incapacitante, cardiopatia grave, mal de Parkinson, pênfigo, espondiloartrose anquilosante, nefropatia grave e outras moléstias que a lei indicar com base nas conclusões da medicina especializada; e (Redação dada pela Lei nº 12.670, de 2012) 
VI - acidente ou doença, moléstia ou enfermidade, sem relação de causa e efeito com o serviço.
Em suma, o disposto no art. 110 da Lei 6.880/1980, com a redação que lhe foi conferida pela Lei 7.580/1986, alcança os militares:
a) da ativa;
b) da reserva remunerada;
c) reformados com base nos incisos I e II do art. 108 da Lei 6.880/1980, que se encontravam na reserva remunerada em 30/12/1986, data de publicação da Lei 7.580/1986.
De acordo com as informações constantes da ficha Sisac, Jairo Mendes Cordeiro foi reformado, inicialmente, por incapacidade, pelos motivos especificados no inciso VI do art. 108 da Lei 6.880/1980.
Conclui-se, portanto, que a alteração da concessão do interessado não merece prosperar, por ausência de norma que autorize a promoção concedida.
Nessa linha de entendimento, o Tribunal de Contas da União, na Sessão de 18/9/2019, prolatou o Acórdão 2225/2019-TCU-Plenário, cujo sumário dispõe:
SUMÁRIO: ATOS DE REFORMA. ALTERAÇÃO DE UMA DAS CONCESSÕES PARA ELEVAÇÃO, EM UM GRAU HIERÁRQUICO, DO POSTO SOBRE O QUAL CALCULADOS OS PROVENTOS DO INATIVO, EM FACE DA SUPERVENIÊNCIA DE INVALIDEZ PERMANENTE DECORRENTE DE DOENÇA ESPECIFICADA EM LEI. MILITAR ANTERIORMENTE REFORMADO COM PROVENTOS JÁ CALCULADOS SOBRE O POSTO HIERÁRQUICO SUPERIOR, POR TEMPO DE SERVIÇO. AUSÊNCIA DE PREVISÃO LEGAL PARA EXTENSÃO DA VANTAGEM ESTABELECIDA NO ART. 110 DA LEI 6.880/1980 A MILITARES JÁ REFORMADOS, BEM COMO PARA O ACRÉSCIMO DE DOIS POSTOS NO CÁLCULO DOS PROVENTOS. NEGATIVA DE REGISTRO. DETERMINAÇÕES. LEGALIDADE E REGISTRO DAS DEMAIS CONCESSÕES.
Em seu item 9.5, este Tribunal decidiu modular os efeitos do decisum, nos seguintes termos:
9.5. em atenção aos princípios da segurança jurídica e da boa-fé, aplicar o entendimento constante do voto que fundamentou o acórdão proferido pelo STJ no REsp 1.340.075/CE, relativo aos destinatários do benefício do art. 110, § 1º, da Lei 6.880/1980, aos atos concessórios a serem apreciados por este TCU a partir da data de prolação deste acórdão;
O ato em análise ingressou neste Tribunal em 2019, de modo que pode ser apreciado sem a necessidade de prévia oitiva do militar, de acordo com o entendimento firmado pelo TCU, no âmbito do Acórdão 587/2011-TCU-Plenário.
Ante o exposto, o Ministério Público de Contas manifesta-se pela ilegalidade do ato de alteração da reforma de Jairo Mendes Cordeiro e aquiesce à proposição da unidade técnica, quanto aos demais atos autuados no presente processo.' (destaques do original) 
6.1.	O Ministro-Relator, Exmo. Sr. Ministro Aroldo Cedraz, assim se manifestou em seu voto (peça 11) :
6. Por outro lado, quanto ao entendimento divergente, acolho como razões de decidir os argumentos oferecidos pelo Ministério Público, transcritos no Relatório precedente, e, destarte, entendo que o ato de concessão de aposentadoria deve ser considerado ilegal, negando-lhe o respectivo registro, sem o prejuízo de tecer os breves comentários.
7. Segundo consta do formulário de concessão de reforma (Peça 2, p. 1) , a presente análise versa sobre recente alteração do fundamento legal do ato de concessão inicial da reforma do interessado mencionado, que passou a constar os dispositivos do art. 110, §§ 1º e 2º, da Lei 6.880/1980, na redação dada pela Lei 7.580/1986, com o consequente incremento do soldo percebido pelo Sr. Jairo por passar a receber igual ao grau hierárquico imediatamente superior ao que possuía no momento da reforma.
8. A meu ver, fica patente que os mencionados dispositivos legais indicam que a revisão do ato de concessão somente é cabível aos militares: i) da ativa, ii) da reserva remunerada e iii) os reformados por incapacidade pelas razões elencadas exaustivamente nos incisos I e II do art. 108 do Estatuto dos Militares, que se encontravam na reserva remunerada em 30/12/1986, data de publicação da Lei 7.580/1986.
9. Por não se encontrar nessas situações apresentadas no parágrafo anterior, o interessado, portanto, reformado em julho de 2000 pelos motivos contidos no inciso VI do art. 108 da Lei 6.880/1980, não pode ter seu ato alterado de forma a aumentar o grau hierárquico em que se reformou por ausência de amparo legal que o autorize.
	(...) 
11. Ressalvo que a unidade instrutiva emitiu parecer no dia 12/8/2019, data anterior à prolação do mencionado decisum, enquanto que o MPTCU emitiu seu arrazoado considerando o novel entendimento desta Corte, o que dará efetividade ao item 9.5 do Acórdão 2225/2019-TCU-Plenário. (destacamos e sublinhamos) 
6.2.	Extrai-se do relatório/voto condutor que a razão de o Tribunal ter considerado ilegal o ato de alteração da reforma do Sr. Jairo Mendes Cordeiro se deve a indevida aplicação dos §§1º e 2º do art. 110 da Lei 6.880/1990, pois o militar, cabo reformado em 2000 com base no disposto no inciso VI do art. 108 da referida lei (incapacidade definitiva em razão acidente ou doença, moléstia ou enfermidade, sem relação de causa e efeito com o serviço) , não faz jus ao recebimento da vantagem (soldo da graduação hierárquica imediata) , sendo que somente os que foram reformados por um dos motivos previstos nos incisos I e II do art. 108 da citada lei o fazem, que não é o caso do recorrente, como bem exposto no parecer do MP/TCU, transcrito acima, e que embasou o Acórdão recorrido. 
6.3.	O recorrente foi reformado pelo Ato nº 689 do Diretor de Inativos e Pensionistas, conforme publicação do Diário Oficial de 12 de julho de 2000. Diz o ato o seguinte (pág. 2 da peça 18) :
O DIRETOR DE INATIVOS E PENSIONISTAS, no uso da competência que lhe foi subdelegada pelo Chefe do Departamento-Geral do Pessoal, publicada no Boletim do DGP n° 16, de 22 de abril de 1999, e de acordo com o inciso II do art. 104, inciso II do art, 106, inciso VI do art. 108 e inciso I do art. 111 da Lei n° 6.880, de 9 de dezembro de 1980, e art. 138 da mesma Lei, resolve:
N' 689 - Reformar o cabo QM 11/73 (105053573-9) JAIRO MENDES CORDEIRO, com a remuneração a que faz jus, observados os art, 16, 23, 59, 60, §§ 1° e 2º do art. 66, art. 67 e 68 da Lei nº 8.237, de 30 de setembro de 1991, por ter sido julgado incapaz definitivamente para o serviço ativo do Exército, podendo prover os meios de subsistência. (destacamos) 
6.4.	A Lei nº 6.880/1980, no inciso VI do art. 108, no §1º do art. 110 e no art. 111, assim reza: 
Art. 108. A incapacidade definitiva pode sobrevir em conseqüência de:
 (...) 
VI - acidente ou doença, moléstia ou enfermidade, sem relação de causa e efeito com o serviço.
Art. 110. O militar da ativa ou da reserva remunerada, julgado incapaz definitivamente por um dos motivos constantes dos incisos I e II do art. 108, será reformado com a remuneração calculada com base no soldo correspondente ao grau hierárquico imediato ao que possuir ou que possuía na ativa, respectivamente.
	(...) 
§ 1º Aplica-se o disposto neste artigo aos casos previstos nos itens III, IV e V do artigo 108, quando, verificada a incapacidade definitiva, for o militar considerado inválido, isto é, impossibilitado total e permanentemente para qualquer trabalho.
Art. 111. O militar da ativa julgado incapaz definitivamente por um dos motivos constantes do item VI do artigo 108 será reformado:
I - com remuneração proporcional ao tempo de serviço, se oficial ou praça com estabilidade assegurada; e
II - com remuneração calculada com base no soldo integral do posto ou graduação, desde que, com qualquer tempo de serviço, seja considerado inválido, isto é, impossibilitado total e permanentemente para qualquer trabalho.
§ 1º O militar temporário, na hipótese prevista neste artigo, só fará jus à reforma se for considerado inválido por estar impossibilitado total e permanentemente para qualquer atividade laboral, pública ou privada.
§ 2º Será licenciado ou desincorporado, na forma prevista na legislação pertinente, o militar temporário que não for considerado inválido. (destacamos e sublinhamos) 
6.5.	Nota-se que a Lei nº 6.880/1980 não ampara o pagamento de soldo de grau hierárquico imediato quando o militar for reformado, por incapacidade definitiva, com base em um dos motivos previstos no inciso VI do art. 108 do referido diploma legal, razão pela qual o militar não fez jus ao mesmo quando foi reformado no ano de 2000, sendo que o TCU considerou seu ato inicial de reforma legal, nos autos do TC Processo 001.309/2002-3 (peça 28) , justamente porque não continha vício.  
6.6.	Ocorre que no ato de alteração de 2018 (peça 2) , objeto do recurso em exame, foi realizada modificação legal da reforma do referido militar que já encontrava reformado, cujo ato inicial já foi apreciado pelo TCU, passando do inciso VI para o inciso V do art. 108 da Lei 6.880/1980, o que supostamente permitiria o pagamento do soldo com base no grau hierárquico imediato, em razão do disposto nos §§1º e 2º (alínea 'c') do art. 110 da citada lei. A propósito, a Portaria nº 95-CMT, de 10 de setembro de 2018, publicada em 13/09/2018, que fez a alteração assim diz (pág. 10 da peça 18) :  
O COMANDANTE DA 10ª REGIÃO MILITAR, no uso da competência que lhe foi atribuída pela Portaria nº 192-DGP, de 1º de outubro de 2015 e Portaria nº 082-DGP, de 23 de abril de 2014 e, ainda, conforme parágrafo único do art. 107 e inciso V do art. 108 da Lei nº 6.880, de 9 de dezembro de 1980, resolve:
Conceder, ao Cabo Reformado (ldt 105053573-9 EB) JAIRO MENDES CORDEIRO, a contar de 28 de junho de 2018, o benefício previsto no §1º e alínea 'c' do §2º do art. 110 da Lei nº 6.880, de 9 de dezembro de 1980, haja vista o referido militar ter sido julgado 'Incapaz definitivamente para o serviço do Exército. É inválido (a) ', conforme Ata de Inspeção de Saúde nº 370/2018, sessão nº 74/2018-MPGu IV/Fortaleza, de 28 de junho de 2018 e sessão nº 42/2018-JISR/10ª (HGeF) , de 14 de agosto de 2018. (sublinhamos e destacamos) 
6.7.	Ora, o Sr. Jairo Mendes Cordeiro já havia sido reformado em 2000 por incapacidade definitiva e por motivo (inciso VI do art. 108 c/c o art. 111 da Lei nº 6.880/1980) que não lhe assegurava o pagamento do benefício referente ao soldo da graduação hierárquica imediata, razão pela qual a mera mudança do fundamento legal da reforma, passando para o inciso V do art. 108 da mesma lei não viabiliza o seu pagamento, pois, ainda que hipoteticamente fosse permitida tal mudança, não lhe aplicaria, uma vez que se encontra reformado e não mais na ativa ou reserva remunerada, o que é assegurado pelo caput do art. 110 da Lei nº 6.880/1980. 
6.8.	Além disso, causa estranheza a alegação do recorrente de que o enquadramento legal inicial pelo motivo que foi considerado incapaz permanentemente para o serviço ativo do Exército (inciso VI do art. 108) estava incorreto, pois o seu enquadramento em qualquer outro inciso do mencionado dispositivo, inclusive o inciso V, que consta no ato de alteração da reforma, lhe permitiria o recebimento do benefício do grau hierárquico imediato na passagem da atividade para a inatividade, sendo assim, por quase 20 anos deixou de receber o benefício e pelo que há nos autos não questionou, na via administrativa ou judicial, esse enquadramento inicial, razão pela qual não procede a alegação do suposto equívoco que contém o ato inicial da reforma.
6.9.	Ademais, o Tribunal, por meio do Acórdão 2225/2019-TCU-Plenário, mudou o seu entendimento que vinha sendo aplicado até então com base no Acórdão 1987/2010-TCU-Plenário, que permitia que o militar reformado (inciso II da alínea 'b' do §1º do art. 3º da Lei 6.880/1980) , em caso de incapacidade definitiva, também pudesse receber o benefício previsto no §1º do art. 110 da Lei 6.880/1990, mas esse entendimento foi reformulado e o Tribunal alinhou-se à jurisprudência do Tribunal Superior de Justiça-STJ (REsp 1.340.075/CE) , impedindo esse tipo de concessão.  
6.10.	Registra-se que não socorre o recorrente o voto revisor apresentado pelo Exmo. Sr. Ministro-Substituto Augusto Sherman Calvalcanti por ocasião da apreciação do Acórdão 2225/2019-TCU-Plenário, pois a proposta que apresentou e foi acolhida, visando assegurar o respeito aos princípios da segurança jurídica e da boa-fé, não contempla atos que ainda não tinham sido apreciados pelo Tribunal naquela ocasião, conforme excerto do referido voto e do que consta do item 9.5 da referida deliberação transcritos a seguir:
10. Em outras palavras, proponho que seja acrescentada, à deliberação deste TCU, orientação no sentido de que o entendimento relativo aos destinatários do benefício do art. 110, § 1º, da Lei 6.880/1980, conforme constou do voto que fundamentou o acórdão proferido pelo STJ no REsp 1.340.075/CE, deverá ser aplicado aos atos concessórios apreciados a partir da prolação do acórdão adiante formulado.  (destacamos e sublinhamos) 
...
9.5. em atenção aos princípios da segurança jurídica e da boa-fé, aplicar o entendimento constante do voto que fundamentou o acórdão proferido pelo STJ no REsp 1.340.075/CE, relativo aos destinatários do benefício do art. 110, §1º, da Lei 6.880/1980, aos atos concessórios a serem apreciados por este TCU a partir da data de prolação deste acórdão; (destacamos) 
6.11.	Não se pode perder de vista que os atos sujeitos a registro, como a reforma, possuem natureza precária, razão pela qual, até que haja o efetivo julgamento e o consequente registro pela Corte de Contas, ou seja, sua apreciação, não há que se falar em violação à segurança jurídica e boa-fé, nem a direito adquirido, ato jurídico perfeito ou em proteção da confiança, tendo em vista a ausência de aperfeiçoamento e definitividade do ato.
6.12.	Dessa forma, o ato de reforma/aposentadoria e/ou pensão somente passa a estar plenamente formado (perfeito) , válido (aferição da legalidade com reflexo de definitividade perante a Administração) e eficaz (plenamente oponível a terceiros, deixando de apresentar executoriedade provisória) quando recebe o registro pela Corte de Contas.
6.13.	Nessa linha e afeta à matéria em questão pode-se mencionar, após o Acórdão 2225/2019-TCU-Plenário, os seguintes julgados prolatados pelos órgãos fracionários do Tribunal: Acórdãos 1093, 1097, 1395, todos de 2020 e da 2ª Câmara, bem assim 2374/2020-1ª Câmara. 
6.14.	A jurisprudência apresentada pelo recorrente do poder Judiciário (REsp nº 1.357.833  -CE e ACs do TRF/4ª Região 5013185-67.2012.404.7108/RS, 5058957-09.2014.404.7100/RS e 5011869-61.2017.4.04.7102/RS) e os documentos apresentados relativos à evolução do seu estado de saúde (págs. 4 a 9 e 15 a 23 da peça 18) não tem o condão de tornar legal o que é ilegal, conforme demonstrado, sendo que o novel entendimento fixado pelo Tribunal por meio do Acórdão 2225/2019-TCU-Plenário reforça ainda mais tal juízo.
6.15.	Dessa forma, deve ser mantido o Acórdão recorrido pelos seus próprios fundamentos, conforme parecer do MP/TCU emitido nos autos e reproduzido no relatório e voto condutor do Exmo. Sr. Ministro-Relator Aroldo Cedraz, sendo que o Tribunal aplicou o Enunciado 106 da Súmula de Jurisprudência deste Tribunal, dispensando o ressarcimento das importâncias recebidas indevidamente até o julgamento do ato, o que prestigiou a segurança jurídica (item 9.3 do Acórdão recorrido) .
CONCLUSÃO
7.	Em face da análise das razões recursais apresentadas, concluiu-se que o Sr. Jairo Mendes Cordeiro, ocupante na ativa do posto de Cabo, não faz jus receber proventos com base no soldo de Terceiro-Sargento, pois foi considerando incapaz definitivamente para o serviço ativo do Exército, no ano de 2000, com base em um dos motivos previstos no inciso VI do art. 108 c/c o art. 111 da Lei nº 6.880/1980, que não permite o pagamento do benefício do grau superior imediato, nos termos dos do art. 110 da referida lei, sendo que a partir do Acórdão 2225/2019-TCU-Plenário os militares reformados não podem, caso venham a ser considerados inválidos, perceber proventos com base em soldo de posto acima daquele que o militar tinha na atividade ainda que o ato seja anterior a ele, mas que não tenha sido apreciado pelo TCU, sendo que na presente situação há ainda o fato de ter sido modificado o fundamento legal da reforma anteriormente concedida, passando do inciso VI para o inciso V do art. 108 do mencionado diploma legal o motivo da reforma.  
7.1.	Assim, não foram trazidos aos autos argumentos que detenham o condão de modificar o julgado de origem, Acórdão 419/2020-TCU-Segunda Câmara.
ROPOSTA DE ENCAMINHAMENTO
8.	Ante o exposto, submetem-se os autos à consideração superior, propondo-se, com fundamento no art. 48 da Lei 8.443/1992 c/c os artigos 285 e 286, parágrafo único, do RI/TCU:
	a) conhecer do recurso e, no mérito, negar-lhe provimento; e
	b) cientificar o recorrente e os demais interessados do acórdão que vier a ser prolatado, ressaltando-se que o relatório e o voto que o acompanharem podem ser consultados no endereço www.tcu.gov.br/acordaos, no dia seguinte ao de sua oficialização."
É o relatório.

não há.

Procurador Júlio Marcelo de Oliveira.

ALTERAÇÃO DE ATO DE REFORMA. AUSÊNCIA DE PREVISÃO LEGAL PARA EXTENSÃO DA VANTAGEM ESTABELECIDA NO ART. 110 DA LEI 6.880/1980 A MILITARES JÁ REFORMADOS. CONHECIMENTO. NÃO PROVIMENTO.

REFORMA (REFO)

Secretaria de Recursos (Serur).

Trata-se de pedido de reexame interposto por Jairo Mendes Cordeiro contra o Acórdão 419/2020-TCU-Segunda Câmara.
O Tribunal considerou ilegal o ato de alteração de reforma de Jairo Mendes Cordeiro em razão dos proventos terem sido calculados sobre o soldo do grau hierárquico imediatamente superior ao que o militar possuía no momento da passagem para a inatividade. Em função disso, interpôs o presente recurso, que se fundamenta nas seguintes alegações, em síntese:
2.1. o entendimento fixado recentemente pelo Acórdão 2225/2019-TCU-Plenário não merece prosperar, pois "o direito à melhoria de reforma do interessado advém de agravamento da moléstia que o acomete desde o ato inicial de reforma, sendo suficiente a ensejar o direito à aplicação do art. 110 da Lei 6.880/80 ao presente caso";
2.2. o ato original da reforma foi considerado legal pelo Tribunal e registrado no ano de 2002 (TC Processo 001.309/2002-3) , tendo sido considerado, naquela ocasião, incapaz, e o benefício foi concedido nos termos do inciso VI do art. 108 da Lei 6.880/1980, mas posteriormente "foi diagnosticado com diversas moléstias, sendo considerado definitivamente incapaz para o serviço do Exército e inválido pelo médico-perito que o inspecionou" (Ata de Inspeção de Saúde 370/2018) ;
2.3. conforme laudos médicos, "padece desde o ano de 1996 de hérnia discal entre C5-C6 e transtorno dos discos intervertebrais L4-L5, dentre outras moléstias, que culminaram com sua reforma no ano de 2000";
2.4. o ato inicial da reforma contém equívoco, considerando que "a patologia sofrida pelo interessado possuía, desde então, estrita relação com o serviço militar, sendo equivocadamente enquadrada no inciso VI do art. 108 da Lei 6.880 de 1980";
2.5. não há que se falar em superveniência de doença incapacitante, pois a moléstia que o tornou inválido já subsistia quando do ato inicial de reforma, não devendo, portanto, ser aplicado, ao caso, o entendimento do Superior Tribunal de Justiça e incorporado no Acórdão 2225/2019-TCU-Plenário.
A unidade técnica propõe negar provimento ao recurso, no que foi acompanhada pelo Ministério Público junto ao TCU.
Acompanho o entendimento uníssono.
A alteração da reforma do referido militar concedeu a vantagem estabelecida no art. 110 da Lei 6.880/1980 e elevou os proventos do interessado a valores correspondentes aos soldos imediatamente superiores, sob o amparo do disposto nos art. 108, inciso VI, e 110, § 1º, da referida norma legal, na redação conferida pela Lei 7.580/1986:
"Art. 108. A incapacidade definitiva pode sobrevir em consequência de:
 (...) 
VI - acidente ou doença, moléstia ou enfermidade, sem relação de causa e efeito com o serviço.
 (...) 
Art. 110. O militar da ativa ou da reserva remunerada, julgado incapaz definitivamente por um dos motivos constantes dos incisos I e II do art. 108, será reformado com a remuneração calculada com base no soldo correspondente ao grau hierárquico imediato ao que possuir ou que possuía na ativa, respectivamente.
§ 1º Aplica-se o disposto neste artigo aos casos previstos nos itens III, IV e V do artigo 108, quando, verificada a incapacidade definitiva, for o militar considerado inválido, isto é, impossibilitado total e permanentemente para qualquer trabalho.
 (...) " (grifei) 
A ilegalidade do ato de alteração está na impossibilidade de concessão do benefício previsto no referido art. 110 a militar reformado, seja pelo alcance da idade-limite de permanência na reserva, seja por incapacidade definitiva para o serviço ativo - como se verifica no caso concreto -, haja vista o texto legal regular apenas as hipóteses quanto a militar da ativa ou da reserva remunerada. Dessa forma, mesmo que, por hipótese, se acolham os argumentos do recorrente de que sua incapacidade definitiva seja enquadrada no inciso V como defende, em vez do inciso VI, deve-se negar provimento ao recurso.
Esse entendimento está em consonância com a jurisprudência desta Casa  (v.g. Acórdão 13439/2019-TCU-Primeira Câmara e 2.225/2019-Plenário) e do Superior Tribunal de Justiça (v.g. REsp 1.784.347/RS, REsp 1.340.075/CE e AgRg nos EDcl no Recurso Especial 966.142/RJ) . 
Finalmente, observo que não há nos autos documentação comprobatória suficiente de que a moléstia que tornou o interessado inválido já subsistia anteriormente ato inicial de reforma. Os laudos médicos trazidos, à peça 18, não deixam claro que as enfermidades à época em que o recorrente estava na ativa ou na reserva possuíam a gravidade para o considerar inválido. Os laudos médicos que o caracterizaram como tal datam do ano de 2018, época em que o militar já estava na reforma; aplicáveis, portanto, os precedentes do parágrafo anterior.
	Ante o exposto, VOTO por que seja aprovada a minuta de acórdão que submeto à consideração deste Colegiado.
TCU, Sala das Sessões Ministro Luciano Brandão Alves de Souza, em 30 de abril de 2020.
ANA ARRAES 
Relatora